【裁判字號】    92,訴,1326
【裁判日期】    920829
【裁判案由】    廢棄物清理法等
【裁判全文】
臺灣板橋地方法院刑事判決                        九十二年度訴字第一三二六號
    公  訴  人  臺灣板橋地方法院檢察署檢察官
    被      告  東利達股份有限公司
    兼右代表人  丙○○
右列被告因違反水污染防治法等案件，經檢察官提起公訴 (九十二年度偵字第三六八
○號、第八九九九號)，本院判決如左：
    主  文
丙○○事業負責人，違反事業無排放許可證，且其排放廢水所含之有害健康物質超過
放流水標準，處有期徒刑陸月，如易科罰金以佰元折算壹日。
東利達股份有限公司其負責人，因執行業務，事業無排放許可證，且排放廢水所含之
有害健康物質超過放流水標準，科罰金新台幣貳拾萬元。
    事  實
一、丙○○係設於臺北縣鶯歌鎮○○路一九０號東利達股份有限公司（下稱東利達公
    司）之負責人，該公司從事硫酸銅加工業務，其明知東利達公司未向主管機關申
    請排放許可證，不得將該事業生產過程中所產生之含有害健康物質超過放流水標
    準之廢水，排放於地面水體，竟在上開工廠內，未經許可設置廢水處理設備，將
    硫酸銅加工後排放廢水超過主管機關行政院環境保護署（以下簡稱：環保署）放
    流水標準ＰＨ值（４．６）、懸浮固體（１８６０ｍｇ／Ｌ）、及有害健康物質
    之總鉻（８．０ｍｇ／Ｌ）、鋅（９３５ｍｇ／Ｌ）、鎳（１５ｍｇ／Ｌ）、銅
    高達（４５８０ｍｇ／Ｌ），而未經處理逕行排放至地面水體。迄至九十一年八
    月八日，為臺北縣政府環保局稽查員前往上開工廠廢水排放口採樣送驗，始發現
    上情。
二、案經臺北縣政府函送暨臺灣板橋地方法院檢察署檢察官自動檢舉偵查起訴。
    理  由
一、訊據被告東利達公司之負責人兼被告丙○○固供承其係東利達公司之實際負責人
    ，並有在上址設立工廠之事實，惟矢口否認東利達公司及其有何違反水污染防治
    法之犯行，辯稱：東利達公司並未排放廢水，伊工廠內所生產之硫酸銅產製過程
    不會有廢水產生，工廠挖有回收池，所有原物料均可循環再使用，且因伊工廠之
    硫酸銅含量很高，苟有不慎滴至地面即會超過標準，公訴人指伊工廠排放廢水，
    顯係誤認；更何況九十一年八月八日台北縣政府環保稽查員至伊工廠內之採樣檢
    體係自廠內原料儲存槽內所採樣，並非於廠內水溝取樣，經檢驗結果自逾規定之
    標準云云。經查：臺北縣政府環境保護局會同行政院環境保護署督察總隊北區督
    察大隊，於九十十一年八月八日下午二時至四時三十分許，派員前往東利達公司
    上址廠房稽查，並於該廠旁水溝內採集排水檢體送驗結果，發現該廠所產製之硫
    酸銅加工後排放廢水超過主管機關環保署放流水標準ＰＨ值（４．６）、懸浮固
    體（１８６０ｍｇ／Ｌ）、及有害健康物質之總鉻（８．０ｍｇ／Ｌ）、鋅（９
    ３５ｍｇ／Ｌ）、鎳（１５ｍｇ／Ｌ）、銅高達（４５８０ｍｇ／Ｌ）等情，業
    據證人即臺北縣政府環保局稽查人員甲○○於偵查及審理中均到庭證述上情屬實
    ，並有臺北縣政府環境保護局稽查記錄、臺北縣政府廢（污）水檢驗報告、東利
    達公司執照、事業水污染稽查水樣送驗單及現場採證照片等件附卷可稽。被告雖
    以前開情詞置辯，惟證人係台北縣政府環保局稽查人員，與被告彼此間並無仇隙
    ，衡情應設詞誣陷之必要，復觀之證人甲○○所提出之稽查照片所示，該工廠設
    備簡陋，地面及水溝均漫流含有硫酸銅（色澤呈現綠色）之廢水，該廢水溢流地
    點明顯應非屬回收池，另據證人即被告工廠員工乙○○到庭證稱：公司的硫酸鍋
    有時會掉在地上，伊等會用水沖洗，沖洗之後，就會存留在硫酸鍋的槽內，因為
    伊等在生產當中也是須要用到水等語，足認被告廠內之污染情形應係被告廠區未
    經設置任何處理廢水之設備，且未經處理即逕行排放有害健康之廢水至地面水體
    所致。是被告丙○○前揭所辯，尚難採信，本件事證已臻明確，被告丙○○及東
    利達公司違反水污染防治法之犯行，均堪以認定，應各予依法論科。
二、查東利達公司未取得排放許可證，排放廢水所含之有害健康物質超過中央主管機
    關所定之放流水標準，被告丙○○為該公司之負責人，應依水污染防治法第三十
    六條第一項之規定處罰，東利達公司其負責人執行業務犯上開之罪，應依同法第
    三十九條之規定科以第三十六條之罰金刑。爰審酌被告經營硫酸銅產製事業，對
    於廠內排放有害健康之廢水，自應備有合法設備避免污染環境，竟未為此之為，
    惡性非輕，及其犯罪動機、手段、目的及犯後態度等一切情狀，分別就被告等量
    處如主文所示之刑，並就被告丙○○部分諭知易科罰金之折算標準，以示懲儆。
三、公訴意旨另以：被告丙○○明知該事業並未取得廢棄物處理許可證，竟在其上開
    工廠內，未經許可處理加工電鍍工廠所排放之蝕刻廢液等廢棄物為氧化銅，因認
    被告丙○○所為，另違反廢棄物清理法第四十一條第一項規定，而犯同法第四十
    六條第一項第四款之未依規定向主管機關申請領有許可證或核備文件，從事廢棄
    物處理罪嫌，被告東利達公司則應依同法第四十六條第一項第四款、第四十七條
    之規定科以罰金刑云云。訊據被告丙○○堅決否認有何違反廢棄物清理法之犯行
    ，辯稱：伊工廠並沒有處理廢棄物，均係將原物料回收利用，非屬廢棄物，環保
    人員稱伊裝原料的塑膠袋與民生用垃圾塑膠袋放在同一桶子裡，因而觸犯廢棄物
    清理法云云，惟上開原料均放置在廠區內的資源回收桶，留待伊工廠簽約桃園廢
    棄物清理公司人員來處理，當日恰好與一般垃圾放置同一地點，惟上開原料與一
    般垃圾伊都是分開處理的等語。經查，按九十年十月二十四日修正公布前之廢棄
    物清理法（下簡稱修正前廢棄物清理法）第二十二條第二項第四款係規定：「未
    依第二十條規定領有廢棄物清除、處理許可證或核備文件，從事廢棄物貯存、清
    除、處理，或未依廢棄物清除、處理許可證或核備文件內容貯存、清除、處理廢
    棄物者，處一年以上五年以下有期徒刑，得併科一百萬元以下罰金。」，同法第
    二十條復規定：「公、民營廢棄物清除、處理機構經營廢棄物之貯存、清除或處
    理業務，應列明專業技術人員與貯存清除、處理之工具、方法、設備及場所，向
    地方主管機關申請核發許可證。但從事有害事業廢棄物之貯存、清除或處理者，
    地方主管機關應先報請中央主管機關核准，始得發給許可證。」，是依前開二條
    文對照觀之，修正前廢棄物清理法第二十二條第二項第四款之犯罪構成要件，係
    以「公、民營廢棄物清除、處理機構未依規定領有廢棄物清除、處理許可證或核
    備文件，經營廢棄物之貯存、清除或處理業務，或雖領有許可證或核備文件，未
    依許可證或核備文件內容貯存、清除、處理廢棄物者」為處罰對象無疑。又公民
    營廢棄物清除處理機構管理輔導辦法第二條規定：「本辦法專用名詞定義如下：
    一、公、民營廢棄物清除、處理機構：指經營廢棄物清除、處理業務之下列兩種
    公、民營機構：（一）廢棄物清除機構（以下簡稱清除機構）。（二）廢棄物處
    理機構（以下簡稱處理機構）。」，從而，所謂公、民營廢棄物清除、處理機構
    ，當指專以清除、處理廢棄物為其主要營業項目之事業機構甚明。九十年十月二
    十四日修正公布後之廢棄物清理法，則將修正前廢棄物清理法第二十條移列第四
    十一條，修正前廢棄物清理法第二十二條第二項第四款則移置為第四十六條第一
    項第四款，所用文字雖有所修正，刑度亦被提高，惟未經許可，任意清除、處理
    、貯存廢棄物而應受處罰之行為主體，猶以從事廢棄物清除、處理業務者為限，
    此與修正前廢棄物清理法第二十二條第二項第四款規定處罰之對象無何大異，是
    本件所應審究者，為被告東利達公司是否有從事廢棄物清除、處理業務之情形。
    惟訊據證人即本件稽查人員甲○○於審理中供稱：現場伊等發現工廠，事業廢棄
    物與一般廢棄物，都混合儲存，依照廢棄物清理法規定，這兩種廢棄物要分開處
    理，我們也有拍照處理，他們工廠將一般廢棄物與事業廢棄物都混合處理，因為
    事業廢棄物是有毒的，所以不能一起混合處理，他們還有委託一家環保公司處理
    ，所以當時我們也有發函給桃園縣環保局查處等語可知，被告工廠係另行委託廢
    棄物清理公司處理該工廠內所產生之廢棄物，本件僅因稽查當日該工廠將有待處
    理之硫酸銅成品與一般垃圾放置同一處所留待清理公司與垃圾車清運而遭舉發，
    而非該公司以貯存、處理、回收廢棄物為業至明。此外遍閱全卷，亦未見有何事
    證可資證明被告東利達公司係專以經營貯存、清除、處理廢棄物為業，或從事以
    反覆實施貯存、清除、處理廢棄物為目的之社會活動者，自非屬廢棄物清理法第
    四十一條所稱之從事廢棄物清除、處理業務者，自難以公訴人所指之廢棄物清理
    法第四十六條第一項第四款及第四十七條之罪相繩。惟公訴人認被告等所涉此部
    分犯行與前開論罪科刑部分有方法結果之牽連關係，本院爰不另為無罪之諭知，
    附此敘明。
據上論斷，應依刑事訴訟法第二百九十九條第一項前段，水污染防治法第三十六條第
一項、第三十九條，刑法第十一條前段、第四十一條第一項前段，罰金罰鍰提高標準
條例第二條，判決如主文。
本案經檢察官許梨雯到庭執行職務
中      華      民      國    九十二    年      八      月    二十九    日
                                      臺灣板橋地方法院刑事第六庭
                                          法  官  徐   蘭   萍
右正本證明與原本無異。
如不服本判決，應於判決送達後十日內，向本院提出上訴狀。
                                          書記官  莊   川   億
中      華      民      國    九十二    年      九      月      三      日
附錄本案論罪科刑法條全文：
事業不遵行主管機關依本法所為停工或停業之命令者，處負責人一年以下有期徒刑、
拘役或科或併科新臺幣三萬元以下罰金。
不遵行主管機關依第四十九條所為停止作為之命令者，處一年以下有期徒刑、拘役或
科或併科新臺幣三萬元以下罰金。


司法院資訊處製作；財團法人民間司法改革基金會備份。
